【裁判字號】    92,訴,112
【裁判日期】    920516
【裁判案由】    給付貨款
【裁判全文】
臺灣高雄地方法院民事判決  九十二年度訴字第一一二號
    原      告  丙○○
    訴訟代理人  乙○○
    被      告  華容股份有限公司
    法定代理人  甲○○
    訴訟代理人  陳水聰律師
右當事人間請求給付貨款事件，本院判決如左：
    主    文
被告應給付原告新台幣貳佰萬零肆仟肆佰柒拾肆元及自民國九十二年一月十五日起至
清償日止，按年息百分之五計算之利息。
訴訟費用由被告負擔。
本判決第一項於原告以新台幣陸拾陸萬捌仟壹佰伍拾捌元為被告供擔保後得假執行。
    事    實
甲、原告方面：
  一、聲明：除假執行擔保金額外，求為判決如主文所示。
  二、陳述：
      （一）查被告於民國九十一年五、六月份向訴外人祥通電子股份有限公司（以
            下簡稱祥通電子公司）購買印刷電路板，貨品已由被告受領無誤，惟被
            告尚積欠有新台幣（下同）二百萬四千四百七十四元之貨款尚未給付。
      （二）又因訴外人祥通電子公司因積欠原告一千六百餘萬元，無力清償，其乃
            於九十一年七月十七日將其對被告之貨款債權讓與原告，而該債權轉讓
            契約書乃由訴外人祥通電子公司之法定代理人王勝賢所親筆書立，並蓋
            印符合祥通公司向經濟部申請設立登記之印鑑章，亦據在場人陳淑貞於
            台灣板橋地方法院三重簡易庭九十一年度重簡字第一三八三號案件中稱
            該簽名是王勝賢所簽的等語，是訴外人祥通電子公司確實已將其對被告
            之貨款債權讓予原告屬實，並無有被告所稱通謀虛偽之行為。
      （三）查訴外人祥通電子公司業於九十一年七月二十二日以掛號信件之方式通
            知被告債權讓與之事，該掛號信件亦經被告於同年月二十三日收受，且
            該掛號信內所裝寄者，確屬祥通電子通知被告債權轉讓之內容，是此債
            權讓與之通知當已於九十一年七月二十三日到達被告，並已對被告發生
            效力。
      （四）對被告抗辯所為之陳述：
            訴外人祥通電子公司對其之債權經法院扣押云云，然查被告所檢附之
              執行命令，係分別於九十一年八月二日、八月十三日、九月十三日所
              核發，其均晚於被告受讓債權通知之七月二十三日，則原告既已在七
              月十六日自訴外人祥通電子公司受讓其對被告之貨款債權，並依法通
              知被告，則訴外人祥通電子公司對被告已無貨款債權存在，被告自不
              得以法院之扣押命令對抗原告，更況鈞院所核發之扣押命令，其所扣
              押之總金額為一百六十二萬零二十三元，少於原告請求給付之金額，
              被告全數拒絕付款，亦非有據。
            訴外人王勝賢為公司董事長，有對外代表訴外人祥通電子公司之權利
              。而祥通電子公司之董事長王勝賢將其對廠商之貨款債權讓與原告之
              行為，按公司法第一百八十五條第一項第二款所謂「讓與主要部分之
              營業或財產」，係指該部分營業或財產之轉讓，足以影響公司所營事
              業之不能成就者而言。查祥通電子公司實收資本總額二億六千三百一
              十萬元，又依中華民國證券期貨市場發展基金會（簡稱證券基金會）
              於公開網站上所刊登之訴外人祥通電子公司於九十年度之資產負債表
              所載，該公司之流動資產為三億二千二百八十五萬三千元，固定資產
              為四億一千一百二十六萬四千元，資產總額為七億五千九百五十萬四
              千元，負債總額為四億七千九百七十一萬九千元，其以轉讓貨款債權
              予原告之方式，清償對原告所負之債務，本即非屬讓與公司財產之處
              分行為，而其轉讓之債權金額，未達該公司資產總額之十分之一，並
              無足以影響其公司所營事業不能成就者，自無須由董事會或股東會行
              使特別決議。
            再查祥通電子公司因有短期資金之需要，向原告借貸，尚積欠一千六
              百萬元，其無法以現金清償，是將公司對外之應收債權讓與原告，以
              為清償，此乃清償債務之行為，並無涉及公司營業之轉讓，當非屬公
              司法中規以定應經股東會決議之事項。更況，該債權轉讓契約書中所
              列出廠商之應收款金額，並非完全正確，其與廠商間尚有折讓、退貨
              之問題，均未解決，甚而有部分廠商主張貨物瑕疵，進而請求抵銷或
              損害賠償者，是並非如被告所述轉讓金額有四千餘萬元，再依債權轉
              讓契約特約附款中約定，祥通電子公司如已清償原告，或原告所收取
              之債權，足以清償祥通電子公司積欠之借款時，原告仍須將所餘債權
              返還祥通電子公司，是此債權讓與行為，僅屬訴外人祥通電子公司對
              原告清償債務之方法，其藉此方式，降低該公司之短期借款，並無妨
              礙其營業之經營或損及公司利益。再者，董事會乃屬會議體機關，其
              並不具體執行公司業務，既董事會未曾對董事長之對外權利予以限制
              ，董事會復無有償債行為需經董事會通過方可為之之決議，則王勝賢
              以董事長身份，代表祥通電子公司對原告清償債務，既屬其代表公司
              為營業上之事務之範圍，自無需董事會決議。
  三、證據：
      提出發票五紙、債權轉讓書、通知函、掛號簽收單、台北銀行入戶電匯回條、
      中央信託局匯出匯款回條聯、祥通電子股份有限公司變更登記表、台灣板橋地
      方法院三重簡易庭民事判決、資產負債表等件為證。
乙、被告方面：
  一、聲明：求為判決駁回原告之訴。
  二、陳述：
      （一）緣系爭貨款，乃是屬於訴外人祥通電子公司所有，但早已經法院查封凍
            結，被告當時均未接獲其債權轉讓之通知，是以並未對查封命令為異議
            ，而已確定，是其債權本不得轉讓。被告乃在九十一年九月二日收受周
            建國對被告公司聲請支付命令之附件，始發現有所謂「轉讓債權通知函
            」文件。之前則根本沒收到過，否則就會速向法院異議扣押命令。而且
            其上面也未註明是指何筆貨款，自不得將之逕解釋為所有貨款。
      （二）原告主張之債權轉讓，顯為臨訟勾串，其提出之匯款單亦非原告名義，
            為其與祥通電子公司間通謀虛偽之行為，乃為無效。
      （三）觀諸祥通電子公司與原告之債權轉讓書，竟記載以其公司之所有貨款肆
            仟餘萬元抵償壹仟陸佰萬元債務，此乃為重大背信及掏空公司資產之行
            為，乃不合法。因簽署之祥通公司方面縱為董事長，但依公司法第二百
            零二條規定：「公司業務之執行，由董事會決定之」，而非是由董事長
            一人決定之，其乃需照董事會之決議執行而已。又公司若讓與、處分主
            要部份之財產，依公司法第一百八十五條第一項第二款之規定，更需經
            股東會之特別決議，始得為之，更非董事長一人即可逕行為之。茲祥通
            公司董事長未經董事會決議，甚至股東會之決議，即逕簽署此重大對公
            司背信之所有應收帳款讓渡契約，顯為不法，更係無效。
  三、證據：
      提出鈞院九十一高貴民文九十一執全字第二五七八、二七二七、三００三號執
      行命令、剪報資料等件為證。
丙、本院依職權向鳳山郵局調閱傳真查詢國內各類掛號郵件查單、勘驗債權轉讓書，
    並訊問證人劉芷君、趙漢明、楊鎮旭。
    理    由
一、本件原告起訴主張查被告於九十一年五、六月份向訴外人祥通電子公司購買印刷
    電路板，貨品已由被告受領無誤，惟被告尚積欠二百萬四千四百七十四元之貨款
    未給付。又因訴外人祥通電子公司因積欠原告一千六百餘萬元，無力清償，乃於
    九十一年七月十七日將其對被告之貨款債權讓與原告，並於同年月二十二日以掛
    號信件通知被告債權讓與之事，該掛號信件亦於同年月二十三日送達被告，是此
    債權讓與已對被告發生效力，為此乃依法提起本件訴訟等語。被告則以其未於七
    月間收受債權轉讓通知函，是該貨款債權已經法院查封，被告亦未對查封命令為
    異議而使之確定，是其債權本不得轉讓。又原告主張對祥通電子公司之債權，顯
    為臨訟勾串，為其與祥通電子公司間通謀虛偽之行為。另祥通電子公司讓與原告
    所有貨款四千餘萬元債權之行為，屬公司法第一百八十五條所稱之讓與、處分主
    要部份之財產，需經股東會之特別決議，始得為之，今祥通電子公司董事長未經
    股東會之決議，即逕簽署此重大對公司背信之所有應收帳款讓渡契約，顯為不法
    ，應係無效等語資為抗辯。
二、原告主張前開債權轉讓之事實，已據其提出債權轉讓書為證，為被告所不爭執，
    且經本院審核無訛，原告此部分之主張堪信為真實。惟被告則另以前揭情詞置辯
    ，是以本件之爭執要點乃在於：（一）系爭債權轉讓行為是否為通謀虛偽意思表
    示？（二）系爭債權轉讓行為是否為讓與公司主要部分財產，而需經股東會決議
    ？（三）系爭債權讓與行為對被告是否生效？
三、茲將本院判斷結果分析論述如下：
    （一）系爭債權轉讓行為是否為通謀虛偽意思表示？
      １．原告主張訴外人祥通電子公司積欠原告債務計一千六百萬元，而於九十一
          年七月十七日，以對第三人之債權讓與原告為代物清償，所讓與之債權中
          包含本件貨款請求權乙節，業據原告提出統一發票、債權讓與契約書及應
          收帳款統計表、匯款單三紙為證。又證人趙漢明到庭證稱：我與丙○○一
          直都有資金往來，九十一年六、七月間，他打電話問我有無多餘的錢，他
          要借給他的朋友。．．．我委託楊鎮旭幫我匯款五百零二萬元給祥通公司
          。另外丙○○在七月初又託我匯錢給祥通等語，與證人楊鎮旭到庭結證：
          電匯的回條是我填載的，我的部份是丙○○向我借的，要匯到祥通，趙漢
          明的部份是趙漢明拿到我家託我匯的等語相符（均參見本院九十二年四月
          一日準備程序筆錄），另參照系爭債權轉讓契約書中，訴外人祥通電子公
          司亦自承積欠原告一千六百萬元等情，足認原告確實曾向訴外人趙漢明及
          楊鎮旭調借金錢，借予訴外人祥通電子公司。
      ２．次經本院勘驗系爭債權讓與契約書上之祥通電子公司及其法定代理人王勝
          賢之印鑑，核與祥通電子公司向經濟部申請設立登記之印鑑章相符，有該
          公司之公司變更登記表附卷，及參以訴外人陳淑貞於台灣板橋地方法院三
          重簡易庭證稱其有看到原告和王勝賢（即祥通公司之法定代理人）簽立債
          權轉讓契約，是王勝賢所簽名的等語相符（參見九十一年度重簡字第一三
          八三號民事判決事實及理由第三項第（二）點），應認原告主張因訴外人
          祥通電子公司積欠原告債務，祥通電子公司始將本件貨款債權轉讓予原告
          等情，堪可採信。至被告抗辯系爭債權讓與係基於通謀虛偽意思表示云云
          ，按法律行為成立後，主張係因表意人與相對人通謀而為之虛偽意思表示
          ，其行為應屬無效者，應由主張無效之當事人負舉證責任（最高法院四十
          八年台上字第二九號著有判例）。惟原告始終未能舉出具體證據以實其說
          ，自難認其主張之事實為真實。
    （二）系爭債權轉讓行為是否為讓與公司主要部分財產，而需經股東會決議？
      １．按公司為讓與全部或主要部分之營業或財產之行為，應有代表已發行股份
          總數三分之二以上股東出席之股東會，以出席股東表決權過半數之同意行
          之，公司法第一百八十五條第一項第二款著有明文。惟該款所謂「讓與主
          要部分之營業或財產」，係指該部分營業或財產之轉讓，足以影響公司所
          營事業之不能成就者而言（最高法院八十一年度台上字第二六九六號、八
          十九年台上字第一五０九號、九十年台上字第二四六二號及經濟部六十九
          年二月二十三日經商字第０五七０五號函釋可資參照）。經查，訴外人祥
          通電子公司實收資本總額二億六千三百十萬元，有該公司變更登記表附卷
          可參。又依中華民國證券期貨市場發展基金會於公開網站上所刊登之訴外
          人祥通電子公司於九十年度之資產負債表所載，該公司之流動資產為三億
          二千二百八十五萬三千元，固定資產為四億一千一百二十六萬四千元，資
          產總額為七億五千九百五十萬四千元，負債總額為四億七千九百七十一萬
          九千元，其以轉讓貨款債權予原告之方式，清償對原告所負之債務，於公
          司總資產並無減少，本即非屬讓與公司財產之處分行為，況其轉讓之債權
          金額，未達該公司資產總額之十分之一，並無足以影響其公司所營事業不
          能成就者，揆諸前揭說明，尚非公司法第一百八十五條第一項第二款所稱
          之讓與主要部分之營業或財產，自無須由董事會或股東會行使特別決議。
      ２．次查，祥通電子公司因有短期資金之需要，向原告借貸，尚積欠一千六百
          萬元，其無法以現金清償，是將公司對外之應收債權讓與原告，以為清償
          ，此乃清償債務之行為，並無涉及公司營業之轉讓，當非屬公司法中規定
          應經股東會決議之事項。參以該債權轉讓契約書另有附款約定：「如甲方
          （即祥通電子公司）已清償乙方，或甲方收取之貨款足以清償時，乙方（
          即原告）應將其餘債權返還甲方」。顯見債權轉讓之金額並非四千餘萬元
          。況原告自承祥通電子公司所列出廠商之應收款，有部分尚未與廠商結算
          ，其與廠商間或有折讓、退貨之問題未解決，甚而有部分廠商主張貨物瑕
          疵，進而請求抵銷或損害賠償者等情，是並非如被告所述轉讓金額有四千
          餘萬元。綜上所述，訴外人祥通電子公司僅以此債權讓與行為，清償對原
          告之債務，藉此降低該公司之短期借款，並無妨礙其營業之經營或損及公
          司利益。再者，董事會乃屬會議體機關，其並不具體執行公司業務，既董
          事會既未曾對董事長之對外權利予以限制，董事會復無有償債行為需經董
          事會通過方可為之之決議，則王勝賢以董事長身份，代表祥通電子公司對
          原告清償債務，既屬其代表公司為營業上之事務之範圍，自無需董事會決
          議，其理甚明。是被告此部分抗辯，尚難採酌。
    （三）系爭債權讓與行為對被告是否生效？
          按債權之讓與，依民法第二百九十七條第一項之規定，雖須經讓與人或受
          讓人通知債務人始生效力，但不以債務人之承諾為必要，而讓與之通知，
          為通知債權讓與事實之行為，原得以言詞或文書為之，不需何等之方式，
          故讓與人與受讓人間成立債權讓與契約時，債權即移轉於受讓人，除法律
          另有規定外，如經讓與人或受讓人通知債務人，即生債權移轉之效力（最
          高法院四十二年台上字第六二六號判例可參）。查本件債權轉讓通知函，
          業經原債權人祥通電子公司於九十一年七月二十二日以掛號郵寄方式通知
          被告，並於同年月二十三日完成投遞，為被告收受等情，已據原告提出通
          知函、傳真查詢國內各類掛號郵件查單各一紙附卷為證，與證人劉芷君即
          代為處理系爭債權轉讓之律師事務所員工到庭證述相符，並經本院依職權
          向鳳山郵局查詢無誤，有鳳山郵局鳳郵字第０九二０二００一三三號函在
          卷可稽，顯見被告確係於九十一年七月二十三日收受債權讓與之通知，堪
          認本件債權讓與契約已於前開時日即對被告生效，而生債權移轉之效力，
          至為明確。被告屢次空言否認有於前開時日收受該債權轉讓通知函，實不
          足採。
    （四）至被告雖抗辯其亦收受本院就訴外人祥通電子公司為債務人之強制執行事
          件所核發之扣押命令，禁止祥通電子公司收取對被告之債權或為其他處分
          ，被告當時並未接獲原告債權轉讓通知，而為對扣押命令異議致使確定，
          是本件債權不得轉讓等語，並提出本院九十一年度民執全字第二五七八號
          、二七二七號、第三００三號執行命令為證。然查，上開執行命令，係分
          別於九十一年八月二日、八月十六日、九月十三日所核發，有上開執行命
          令存卷可考，可知其核發日期已遲於本件債權轉讓契約之成立日期即同年
          七月十七日及通知被告之生效日期即同年月二十三日，顯見本件債權讓與
          契約之成立日期及通知債務人即被告之生效日期，均早於本院所核發之執
          行命令，自堪認本件債權轉讓契約於本院核發執行命令前已先合法生效，
          亦即系爭貨款債權之債權人已由訴外人祥通電子公司變更為原告，是被告
          自不得執本院所核發之上開三紙執行命令對抗原告。
四、末按給付無確定期限者，債務人於債權人得請求給付時，經其催告而未為給付，
    自受催告時起，負遲延責任。其經債權人起訴而送達訴狀，或依督促程序送達支
    付命令，或為其他相類之行為者，與催告有同一之效力；遲延之債務，以支付金
    錢為標的者，債權人得請求依法定利率計算之遲延利息；應付利息之債務，其利
    率未經約定，亦無法律可據者，週年利率為百分之五，民法第二百二十九條第二
    項、第二百三十三條第一項前段及第二百零三條分別定有明文。本件貨款債權已
    經原債權人祥通電子公司讓與原告，並通知被告，而生債權移轉之效力等事實，
    已如前述，從而原告依債權讓與契約之法律關係，請求被告給付貨款二百萬零四
    千四百七十四元，及自起訴狀繕本送達翌日即九十二年一月十五日起至清償日止
    ，按年息百分之五計算之利息，為有理由，應予准許。
五、本案事證已臻明確，兩造其餘主張陳述及所提之證據，均毋庸再予審酌，附此敘
    明。
六、原告陳明願供擔保，聲請宣告假執行，核無不合，爰酌定相當擔保金額准許之。
七、據上論結，原告之訴為有理由，依民事訴訟法第七十八條、第三百九十條第二項
    ，判決如主文。
中      華      民      國    九十二    年      五      月    十六      日
                              臺灣高雄地方法院民事庭
~B審判長法官  陳嘉惠
~B法      官  藍家慶
~B法      官  胡宜如
右為正本係照原本作成。
如不服本判決，應於送達後廿日內，向本院提出上訴狀並表明上訴理由，如於本判決
宣示後送達前提起上訴者，應於判決送達後十日內補提上訴理由書（須附繕本）。
中      華      民      國    九十二    年      五      月    十六      日
~B法院書記官  王世雄


司法院資訊處製作；財團法人民間司法改革基金會備份。
